【裁判字號】    97,訴,169
【裁判日期】    970728
【裁判案由】    貪污
【裁判全文】
臺灣花蓮地方法院刑事判決               97年度訴字第169號
公  訴  人  臺灣花蓮地方法院檢察署檢察官
被      告  甲○
選任辯護人  徐韻晴律師
被      告  乙○○
指定辯護人  黃健弘律師
被      告  丁○○
選任辯護人  吳秋樵律師
被      告  丙○○
指定辯護人  黃健弘律師
上列被告等人因違反貪污治罪條例案件，經檢察官提起公訴（97
年度偵字第1947號），本院判決如下：
    主  文
甲○公務員對於主管之事務，明知違背法令，直接圖其他私人不
法利益，因而獲得利益，處有期徒刑壹年伍月，減為有期徒刑捌
月又拾伍日。緩刑參年。褫奪公權貳年，減為褫奪公權壹年。
乙○○、丙○○公務員對於主管之事務，明知違背法令，直接圖
其他私人不法利益，因而獲得利益，各處有期徒刑壹年肆月，各
減為有期徒刑捌月。均緩刑參年。各褫奪公權貳年，均減為褫奪
公權壹年。
丁○○公務員對於主管之事務，明知違背法令，直接圖其他私人
不法利益，因而獲得利益，處有期徒刑壹年柒月，減為有期徒刑
玖月又拾伍日。緩刑參年。褫奪公權貳年，減為褫奪公權壹年。
    事  實
一、甲○、乙○○、丁○○及丙○○於如附表所示之時間，分派
    至臺灣自強外役監獄（以下簡稱自強外役監）服替代役，類
    別均為矯正役，平日均負責自強外役監日、夜間之輔助安全
    勤務，包含協助巡邏、安全監視、舍房安全檢查等相關工作
    ，均係依監獄行刑法服務於國家執行公務，為具有法定職務
    權限之公務員。彼等平日因執行自強外役監之輔助安全勤務
    ，而與如附表所示之受刑人因職務關係時有往來，因如附表
    所示受刑人表示缺菸及檳榔，彼等均明知香菸、檳榔依監獄
    行刑法第45條、第47條第3 項及受刑人吸菸管理及戒菸獎勵
    辦法之規定，係屬於監所違禁品，又監所管理人員依監所管
    理人員服勤應行注意事項第13點及法務部矯正機關替代役役
    男服勤管理要點第13點第3 項規定，監所管理人員及替代役
    役男均不得為收容人傳遞訊息、金錢或其他違禁品，詎甲○
    、乙○○、丁○○及丙○○竟基於對於主管之事務，明知違
    背法令而圖利他人不法利益之犯意，接續為下列之行為，以
    使如附表所示之受刑人取得如附表所示數量及金額之香菸、
    檳榔，以此方式直接圖利如附表所示之受刑人：
    (1)甲○於如附表編號1 所載之期間內，由受刑人蔡宏霖在自
      強外役監牛舍陸續交付現金新台幣（下同）5000元予甲○
      ，再由甲○在自強外役監員工消費合作社（以下簡稱合作
      社）及監外商店購買如附表編號1 所示之香菸後，在自強
      外役監內接續交付予蔡宏霖。
    (2)乙○○於如附表編號2 所載之期間內，在合作社內購入香
      菸後，由受刑人林承沂直接取走香菸，林承沂則另購買合
      作社內乙○○所需之餅乾、飲料等日常用品，由乙○○直
      接取走，以此方式使林承沂取得如附表編號2 所示之香菸
      。
    (3)丁○○於如附表編號3 所示之期間，由受刑人吳榮芳之妻
      陳昌華及友人江士豪分別於民國96年1 月29日、2月1日、
      96年1 月18日、3月13日匯款共計38000元至丁○○埔里南
      光郵局00000000000000000 號帳戶存摺內，另由陳昌華在
      台中市境內某處，交付現金5000元予丁○○，以供丁○○
      購買如附表編號3 所載之香菸、檳榔後，在自強外役監內
      接續交付吳榮芳。嗣經自強外役監發現後，丁○○始於96
      年4月20日、5月4日分次將用餘款項13600元、8900元匯回
      陳昌華設於永豐銀行台中分行00000000000000號帳戶。
    (4)丙○○於如附表編號4 所示之期間，由受刑人林承沂以同
      監受刑人謝良崎之姐謝寶絨在中華商業銀行基隆分行0000
      0000000000帳戶，匯款6000元至丙○○設於中華郵政股份
      有限公司花蓮郵局光復郵局（以下簡稱光復郵局）000000
      00000000000 號帳戶內，丙○○收受匯款後因心生猶豫，
      幾經考慮後僅先退還林承沂3000元，再由丙○○於附表編
      號4所示之時間，購入如附表編號4所示之香菸，於自強外
      役監內交付林承沂。
二、案經自強外役監函請臺灣花蓮地方法院檢察署檢察官偵查起
    訴。
    理  由
一、證據能力部分：
    按被告以外之人於審判外之陳述雖不符刑事訴訟法第159 條
    之1 至第159條之4之規定，而經當事人於審判程序同意作為
    證據，法院審酌該言詞陳述或書面陳述作成時之情況，認為
    適當者，亦得為證據；當事人、代理人或辯護人於法院調查
    證據時，知有刑事訴訟法第159條第1項不得為證據之情形，
    而未於言詞辯論終結前聲明異議者，視為有前項之同意，同
    法第159條之5定有明文。本件證人林承沂、吳榮芳、蔡宏霖
    於自強外役監政風室調查時之陳述，其性質雖屬傳聞證據，
    查無符合同法第159條之1至第159條之4等之情形，被告及辯
    護人不爭執其證據能力，本院審酌上開筆錄作成時，證人等
    均出於自由意思任意陳述，並無不當取供之情形，認為以之
    作為本案之證據亦屬適當，是彼等上開供述自具有證據能力
    ，先此敘明。
二、上揭犯罪事實，業據被告甲○、乙○○、丁○○及丙○○迭
    次於偵查中及本院審理時均坦承不諱，核與證人林承沂、吳
    榮芳、蔡宏霖於自強外役監政風室調查時及偵查中、證人周
    二郎、謝寶絨、謝良崎、證人陳昌華、江士豪於偵查中證述
    之情節相符，且有自強外役監96年11月30日自監政決字第09
    60600114號函檢送之役男購買香菸明細表及被告等人於自強
    外役監員工消費合作社購物明細表（見偵卷第74頁起）、被
    告丙○○之光復郵局00000000000000000 號帳戶存摺、被告
    丁○○之埔里南光郵局00000000000000000 號帳戶存摺、證
    人陳昌華之臺灣銀行臺中分行匯款單、臺灣郵政股份有限公
    司花蓮郵局96年9 月14日行字第0965090296號函（見偵卷第
    74頁）、中華商業銀行基隆分行96年10月3日基隆分行096傳
    字第0150號函檢送之謝寶絨開戶資料、被告丁○○匯款1360
    0 元予陳昌華之臺灣銀行匯出匯款回條聯影本、永豐商業銀
    行作業處97年1月30日永豐銀作業處（97）字第00169號函檢
    送之陳昌華帳戶往來明細資料（見偵卷第172 頁）在卷可稽
    ，足認被告4人之自白與事實相符，堪予採信。
三、被告4人之辯護人雖另辯稱：依監獄行刑法第47條第1項之規
    定，已滿18歲之受刑人，得於指定之時間、處所吸菸，乃對
    受刑人吸菸之管理予以規定，並非指受刑人於監獄中服刑，
    不得持有香菸，故被告等人交付香菸予受刑人之行為，並未
    直接違反監獄行刑法第47條之規定。又監所收容人吸菸管理
    注意事項，乃法務部訂定之行政規則，被告等人之行為並無
    違反法令之情形。又受刑人請求被告交付香菸，係有付出對
    價，受刑人之財產亦無因此而有任何增加，受刑人並未因此
    而獲得不法利益，故被告4人之行為與貪污治罪條例第6條第
    1項第4款之規定有間；另監所管理人員服勤應行注意事項及
    法務部矯正機關替代役役男服勤管理要點之規定，係針對內
    部人員之作業程序所為之行為規範，並非對不特定人之一般
    抽象規範，顯不具外部效力，被告等人所為僅係違反行政規
    則，論以行政處罰為已足云云。惟查，監獄行刑法第45條第
    1 項規定：「對於受刑人，應斟酌保健上之必要，給與飲食
    、物品，並供用衣被及其他必需器具。」同法第47條第1 項
    、第3 項規定：「受刑人禁用菸酒。但受刑人年滿十八歲者
    ，得許於指定之時間、處所吸菸。」、「受刑人吸菸管理及
    戒菸獎勵辦法，由法務部定之。」主管機關法務部爰依據上
    開法律規定之授權訂定受刑人吸菸管理及戒菸獎勵辦法，自
    屬法律授權之法規命令，甚為顯然。又依受刑人吸菸管理及
    戒菸獎勵辦法，就受刑人所擬吸食香菸，應嚴格限制由監獄
    合作社依市價販賣供應，價款應自其保管金或勞作金扣除，
    不得由外送入或自行攜入；且香菸及點菸器具，均應由管理
    人員負責管制，定時定點使用。另依法務部（84）法監決字
    第27771 號函檢附之法務部所屬監獄查禁違禁品項目表，檳
    榔為監內管制物品，一律不准持有及食用；如經檢查發見私
    自持有之菸類或檳榔，由監務委員會決議依監獄行刑法第71
    條第3項之規定沒入或廢棄之，不得違規持有。本件被告4人
    違背上開法令規定，私下交付受刑人逾越規定範圍內而不得
    持有或食用之香菸、檳榔，顯已違背法令，直接圖受刑人不
    法之利益無訛。況且香菸、檳榔在監獄內為管制物品，奇貨
    可居，在嚴格管制下能違法持有違禁品之受刑人在監獄內可
    獲得有形及無形之經濟利益甚鉅（如黑市價格較高及在監獄
    內地位之提昇），已為眾所週知之事實。又依監所管理人員
    服勤應行注意事項第13點及法務部矯正機關替代役役男服勤
    管理要點第13點第3 項均規定，監所管理人員及替代役役男
    均不得為收容人傳遞訊息、金錢或其他違禁品，本件被告4
    人均明知不得為受刑人傳遞香菸、檳榔等違禁品，業據被告
    4 人自承無訛，足證彼等主觀上均明知私下交付香菸、檳榔
    予受刑人，係違背法令行為，堪以認定。辯護人等以前詞置
    辯，顯非可採。
四、綜上所述，被告4 人明知不得違背法令，竟私下利用在執行
    勤務之機會，為受刑人傳遞香菸、檳榔，因而直接圖受刑人
    不法之利益，彼等犯行，事證明確，堪以認定。
五、論罪科刑：
  1.被告甲○、乙○○、丁○○及丙○○於如附表所示之服役期
    間，分派至自強外役監服替代役，類別均為矯正役，均擔任
    自強外役監之輔助安全勤務，其中丙○○並擔任矯正役專業
    訓練班管理幹部，有自強外役監96年8月20日自監政字第096
    0600083 號函（見偵查卷第49頁）、臺灣自強外役監獄戒護
    科替代役基本資料表影本4份（見偵查卷第127頁起）在卷可
    按，彼等均係依監獄行刑法執行公務，為依法令服務於國家
    ，具有法定職務權限之公務員，可堪認定。核被告等人所為
    ，均係犯貪污治罪條例第6 條第1項第4款之對於主管事務圖
    利罪。被告等人多次犯行，於密切接近之時地實施，侵害同
    一法益，在時間差距上，難以強行分開，在刑法評價上，以
    視為數個舉動之接續施行，合為包括之一行為予以評價為合
    理，應認為接續犯論以一罪。
  2.減輕事由：被告等人就上開犯行，已於偵查中自白，且圖利
    如附表所示受刑人之物品，價格均未超過5 萬元（因無證據
    證明上開物品之黑市價格為何，故以市價計算），其情節尚
    屬輕微，依同條例第8 條第2項、第12條第1項之規定，依次
    遞減輕其刑。
  3.量刑：
    爰審酌被告等人擔任監獄安全勤務，不知遵守法令，無視監
    所紀律，反而為監獄受刑人夾帶香菸、檳榔等違禁品，使受
    刑人獲得特殊待遇，減損監獄矯治教化之功能，對於監獄之
    管理有負面之影響，並且降低國人對於監獄管理之信賴至鉅
    ，惟念及被告等人年輕識淺，且係分派至自強外役監服役之
    替代役，尚非一般正式派任之監所管理人員，較缺乏嚴格遵
    守法令及謹守職責之意識，暨彼等犯後均坦承犯行，態度良
    好，被告甲○已育有4 名年幼子女，家中為低收入戶，有花
    蓮縣富里鄉低收入戶證明書及戶籍謄本各1 份在卷可按，及
    彼等犯罪之動機、目的、手段、犯罪所造成之損害及圖利受
    刑之金額多寡之高低等一切情狀，分別量處如主文所示之刑
    。又貪污治罪條例第17條之規定，犯本條例之罪，宣告有期
    徒刑以上之刑者，褫奪公權，爰各宣告褫奪公權如主文所示
    。
  4.減刑：被告等人犯罪時間均在96年4 月24日以前，合於中華
    民國96年罪犯減刑條例之規定，爰依法就宣告之有期徒刑及
    褫奪公權部分，各減輕其刑二分之一。
  5.緩刑：被告等人前未曾受有期徒刑以上刑之宣告，素行尚可
    ，有臺灣高等法院被告前案紀錄表4 份在卷可按，彼等一時
    失慮，致罹刑章，惟均坦承犯行，深具悔意，又其本案圖利
    他人之物品金額非鉅，彼等經此科刑教訓後，當知所警惕而
    無再犯之虞，本院綜核各情，並參酌公訴人亦請求從輕量刑
    之意旨等情，認所受刑之宣告以暫不執行為適當，故併均宣
    告緩刑如主文所示，以啟自新。另依刑法第74條第5 項之規
    定，緩刑之效力不及於褫奪公權，附此敘明。
據上論斷，依刑事訴訟法第299條第1 項前段，貪污治罪條例第2
條、第6條第1項第4款、第8條第2項、第12條第1項、第17條，刑
法第11條前段、第74條第1 項第1款、第37條第2項，中華民國九
十六年罪犯減刑條例第2條第1項第3款、第7條、第14條之規定，
判決如主文。
本案經檢察官王怡仁到庭執行職務。
中    華    民    國    97    年    7     月    28    日
                  刑事第二庭    審判長法  官  林碧玲
                                      法  官  沈培錚
                                      法  官  林恆祺
上列正本證明與原本無異。
如對本判決不服，應於送達後10日內，向本院提出上訴狀。
（上訴狀應記載具體上訴理由並應抄附繕本）
中    華    民    國    97    年    7     月    29    日
                                      書記官
附錄本案論罪科刑法條全文：
貪污治罪條例第6條：
有下列行為之一者，處五年以上有期徒刑，得併科新臺幣三千萬
元以下罰金：
一、意圖得利，抑留不發職務上應發之財物者。
二、募集款項或徵用土地、財物，從中舞弊者。
三、竊取或侵占職務上持有之非公用私有器材、財物者。
四、對於主管或監督之事務，明知違背法令，直接或間接圖自己
    或其他私
    人不法利益，因而獲得利益者。
五、對於非主管或監督之事務，明知違背法令，利用職權機會或
    身分圖自己或其他私人不法利益，因而獲得利益者。
前項第一款至第三款之未遂犯罰之。
 附表：
 ┌─┬─┬───┬─┬───┬──┬──┬─┐
 │編│被│服役期│受│圖利受│圖利│左開│圖│
 │號│告│間    │刑│刑人期│受刑│物品│利│
 │  │  │      │人│間    │人物│數量│金│
 │  │  │      │  │      │品  │    │額│
 ├─┼─┼───┼─┼───┼──┼──┼─┤
 │１│林│95年2 │蔡│96年1 │黃長│共計│６│
 │  │森│月9日 │宏│月15日│壽牌│123 │０│
 │  │  │至96年│霖│至96年│及七│包  │４│
 │  │  │6月8日│  │4月1日│星牌│    │０│
 │  │  │      │  │      │香菸│    │元│
 │  │  │      │  │      │    │    │  │
 ├─┼─┼───┼─┼───┼──┼──┼─┤
 │２│洪│95年6 │林│96年1 │七星│約計│約│
 │  │瑞│月15日│承│月1日 │牌香│40包│２│
 │  │峰│至96年│沂│至96年│菸  │    │４│
 │  │  │8月14 │  │3月30 │    │    │０│
 │  │  │日    │  │日    │    │    │０│
 │  │  │      │  │      │    │    │元│
 ├─┼─┼───┼─┼───┼──┼──┼─┤
 │３│楊│95年6 │吳│95年11│三五│香菸│約│
 │  │志│月15日│榮│月底至│牌及│約計│２│
 │  │強│至96年│芳│96年3 │七星│300 │萬│
 │  │  │8月14 │  │月28日│牌香│包及│零│
 │  │  │日    │  │      │菸、│檳榔│５│
 │  │  │      │  │      │檳榔│50包│０│
 │  │  │      │  │      │    │    │０│
 │  │  │      │  │      │    │    │元│
 ├─┼─┼───┼─┼───┼──┼──┼─┤
 │４│陳│95年7 │林│96年2 │七星│共計│３│
 │  │譽│月27日│承│月28日│牌香│50包│０│
 │  │心│至96年│沂│至96年│菸  │    │０│
 │  │  │9月22 │  │3月30 │    │    │０│
 │  │  │日    │  │日    │    │    │元│
 └─┴─┴───┴─┴───┴──┴──┴─┘


司法院資訊處製作；財團法人民間司法改革基金會備份。
